臺灣士林地方法院民事判決　　　　　　　　　　　　九十二年度訴字第一四八二號
　　原　　　告　丙○○○
　　　　　　　　乙○○○
　　共　　　同
　　訴訟代理人　甲○○
　　被　　　告　丁○○○
當事人間返還不當得利事件，本院於九十三年十一月二十五日言詞辯論終結，判決如
下：
    主    文
被告應各給付原告丙○○○、乙○○○新臺幣壹拾貳萬貳仟伍佰捌拾伍元及均自民國
九十三年四月九日起至清償日止，按年息百分之五計算之利息。
被告應自民國九十三年四月九日起至返還如附圖Ａ、Ｂ所示之土地（共玖拾柒點貳玖
平方公尺）之日止，按年各給付原告丙○○○、乙○○○新台幣貳萬肆仟伍佰壹拾柒
元。
原告其餘之訴駁回。
訴訟費用由被告負擔十分之五，餘由原告負擔。
    事實及理由
一、按訴狀送達後，原告不得將原訴變更或追加他訴。但被告同意者，不在此限，被
    告於訴之變更或追加無異議，而為本案之言詞辯論者，視為同意變更或追加，民
    事訴訟法第二百五十五條第一項第一款、第二項定有明文，本件原告訴狀送達後
    多次變更訴之聲明，被告均未為異議，而為本案之言詞辯論，其訴之變更依法應
    予准許。
二、原告起訴主張：原告丙○○○、盧莊荔二人提供其等共有，應有部分各二分之一
    之臺北縣汐止市○○段南港子小段一六之五號土地（下稱系爭土地）與韋利建築
    股份有限公司（下稱韋利公司）合建，韋利公司於民國六十二年間將其合建所分
    配之房屋即門牌臺北縣汐止市○○路五九之一七七號（嗣整編為臺北縣汐止市○
    ○街五四巷八弄十號）之二層建築物（下稱系爭房屋）一棟出賣並交付被告。系
    爭房屋已移轉登記為被告所有，系爭土地卻因被告價金未付清而未移轉登記於被
    告，仍為合建地主即原告所共有。被告雖向韋利公司購買該系爭房屋及土地，系
    爭房屋並已登記於被告所有，然系爭土地所有權，卻仍登記原告名下而屬原告所
    有。被告與原告間亦無土地租賃或借貸關係存在，其使用系爭土地，自屬無權占
    有。被告無權占用原告所有系爭土地，乃無法律上原因而受利益，並因而致原告
    受損，原告請求被告給付自八十八年四月八日起至九十三年四月八日止五年內相
    當土地租金之不當得利，且依土地法第一百零五條準用第九十七條規定，建築基
    地之租金，其最高限額應按申報價額年息百分之十計算。被告並應自九十三年四
    月九日起至返還系爭土地之日止，依法給付相當於土地租金之不當得利，並聲明
    ：１、被告應各給付原告丙○○○、乙○○○新臺幣（下同）二十九萬四千三百
    元及均自九十三年四月九日起至清償日止，按年息百分之五計算之利息。２、被
    告應自九十三年四月九日起至返還系爭土地之日止，按年各給付原告丙○○○、
    乙○○○五萬五千八百六十元。
二、被告則以：被告係向韋利公司合法買受系爭房屋，並無未付清買賣價金之情形，
    原告既已出具系爭土地使用同意書供韋利公司興建房屋，被告依法買受系爭房屋
    ，縱使未取得系爭土地所有權，就該房屋所座落之基地仍有合法使用權源，且原
    告為系爭土地所有權人，仍保有處分土地之權限，並未受有任何損害等語資為抗
    辯。並聲明：請求駁回原告之訴。
三、原告主張系爭土地為其等所共有，系爭土地上有被告所有之系爭房屋占用系爭土
    地之事實，業據原告提出土地登記謄本、建物登記謄本各一份為證，並為被告所
    自認，原告主張之事實應堪信為真實，而系爭房屋占用系爭土地之面積並經本院
    於九十三年六月二十五日履勘現場並囑託台北縣汐止地政事務所測量有本院九十
    三年六月二十五日勘驗筆錄及台北縣汐止地政事務所九十三年六月三十日北縣汐
    地測字第０九０００八八九０號函附之土地複丈成果圖附卷可佐，是被告系爭房
    屋占用系爭土地之面積，為如附圖Ａ、Ｂ所示之土地（共九十七點二九平方公尺
    ），應堪認定。
四、被告雖以前詞置辯，否認其為無權占有云云，惟按當事人主張有利於己之事實者
    ，就其事實有舉證之責任。民事訴訟法第二百七十七條前段定有明文。經查：雖
    原告曾出具土地使用同意書給韋利公司興建系爭房屋，惟此同意書之性質僅為債
    權契約，依債之相對性，該土地使用同意書效力並未當然及於被告，而被告復未
    提出任何證據，足以證明其有使用系爭土地之合法權源，被告所辯自屬無據，不
    足採信。
五、按「無法律上之原因而受利益，致他人受損害者，應返還其利益。雖有法律上之
    原因，而其後已不存在者，亦同。」，民法第一百七十九條定有明文。又按「依
    不當得利之法則請求返還不當得利，以無法律上之原因而受利益，致他人受有損
    害為要件，故其得請求返還之範圍，應以對方所受之利益為度，非以請求人所受
    損害若干為準，無權占有他人土地，可能獲得相當於租金之利益為社會通常之觀
    念（最高法院六十一年度台上字第一六九五號判例要旨參照）。又「城市地方房
    屋之租金，以不超過土地及其建築物申報總價年息百分之十為限。約定房屋租金
    ，超過前項規定者，該管直轄市或縣（市）政府得依前項所定標準強制減定之。
    」，土地法第九十七條定有明文。依土地法第一百零五條準用第九十七條規定，
    建築基地之租金，其最高限額應按申報價額年息百分之十計算。本院審酌系爭建
    物面臨五米寬道路，巷道狹小，附近一公里處有白雲國小，步行五分鐘左右有臨
    時市場，公車站須步行五分鐘左右，附近是純住宅區是舊社區，是生活機能尚稱
    便利，業經本院於九十三年六月二十五日履勘現場有勘驗筆錄可參，而系爭土地
    自八十六年七月至今申報地價均為每平方公尺八千四百元，有地價謄本附卷可證
    。是審酌被告無權占有前揭土地所受有相當於租金之利益，並致原告受有之損害
    ，應以占用之前揭土地申報地價總額百分之六為適當。據此計算被告應給付原告
    之不當得利詳如後列：
    １、被告自八十八年四月八日起至九十三年四月八日止共五年之租金，總計積欠
        原告每人之租金各為十二萬二千五百八十五元。
        計算方式：(1)8400（元）x97.29（平方公尺）x6%x1/2（應有部分）=24517
    ２、被告自九十三年四月九日起至返還如附圖Ａ、Ｂ所示之土地之日止，按年應
        給付原告之租金每人各為二萬四千五百一十七元。
        計算方式：8400（元）x97.29（平方公尺）x6%x1/2（應有部分）=24517（
六、縱上，原告請求被告應各給付原告丙○○○、乙○○○一十二萬二千五百八十五
    元及均自九十三年四月九日（補正起訴狀繕本送達之翌日）起至清償日止，按年
    息百分之五計算之利息；暨被告應自九十三年四月九日起至返還如附圖Ａ、Ｂ所
    示之土地之日止，按年各給付原告二萬四千五百一十七元部分，為有理由，應予
    准許，逾此部分之請求，為無理由，應予駁回。
七、本件事證已致明確，兩造其餘攻擊防禦方法及舉證，與本判決結果不生影響，無
    贅述必要，併予敘明。
八、訴訟費用負擔之依據：民事訴訟法第七十九條。
中　　　華　　　民　　　國　　九十三　　年　　十二　　  月　　  十　　  日
                                        臺灣士林地方法院民事第一庭
                                            法      官  陳靜芬
右為正本係照原本作成。
如對本判決上訴須於判決送達後廿日內向本院提出上訴狀。
中　　　華　　　民　　　國　　九十三　　年　　十二 　   月　　  十四　　日
                                            法院書記官  陳秀蘭
